臺灣高等法院臺中分院民事判決　　　　　 94年度上字第135號
上　訴　人　乙　○　　住彰化縣彰化市○○路238號
被　上訴人　丙○○○　設彰化市○○○路1號
法定代理人　甲○○　　住彰化市○○○路1號
上列當事人間請求返還保管物事件，上訴人對於民國94年2月24
日臺灣彰化地方法院93年度訴字第490號第一審判決提起上訴，
本院於94年6月1日言詞辯論終結，判決如下：
    主  文
上訴駁回。
第二審訴訟費用由上訴人負擔。
    事實及理由
壹、程序方面：
    按有權利能力者，有當事人能力，民事訴訟法第四十條第一
    項定有明文。又寺廟財產及法物為寺廟所有，由住持管理之
    ，監督寺廟條例第六條定有明文。又按寺廟雖未依民法規定
    為法人之登記，惟如依上開監督寺廟條例辦理寺廟登記在案
    ，即有權利能力（最高法院七十九年度台上字第一六０八號
    裁判參照）。經查，本件被上訴人丙○○○，業經彰化縣政
    府為寺廟登記在案，此有彰化縣（市）政府彰寺登字第彰○
    一九號寺廟登記證及寺廟變動登記表等在卷可稽（見原審卷
    第一四頁、本審卷第四八頁），應認為被上訴人有權利能力
    ，並具有當事人能力。次查，據卷附（見原審卷第五七至八
    ０頁）丙○○○組織章程第十六條有關主任委員之職權，其
    中第一、二款規定：「綜理本堂（會）各項業務。」；「對
    內  為信徒大會及委員會之會議主席，對外代表本堂（會）
    。」，而甲○○為現任（第十二屆）主任委員，為兩造所不
    爭執（見本審卷第二九頁），並有丙○○○信徒大會紀錄可
    考（見原審卷第九四至九八頁），則甲○○自可對外代表丙
    ○○○無誤，是上訴人否認丙○○○有權利能力及甲○○對
    外代表丙○○○云云，顯有誤會，合先明。
貳、本件經本院審理結果，認第一審判決，其認事用法均無不當
    ，應予維持，並引用第一審判決書記載之事實．證據及理由
    。
參、訴訟要旨：
一、被上訴人主張：緣上訴人於民國（下同）八十九年三月間經
    丙○○○信徒大會選舉，擔任被上訴人第十一屆主任委員，
    並於八十九年三月十一日受被上訴人委任，保管被上訴人所
    有如原判決附件（下簡稱附件）所示保證責任彰化縣彰化市
    第六信用合作社（下稱彰化六信）帳號第00000000
    0000之一號、戶名丙○○○管理委員會甲○○之存款印
    鑑卡中，印文為「丙○○○之印」之印章乙枚（下稱系爭印
    章）。嗣於九十三年五月二十一日，因被上訴人在彰化六信
    之定期存款屆期，需要重新辦理定期存款，而丙○○○第十
    二屆管理委員會主任委員甲○○與副主任委員施久旺即於九
    十三年五月二十四日邀上訴人攜帶系爭印章共同至彰化六信
    辦理定期存款，詎上訴人竟拒絕用印，而未能辦理，且被上
    訴人在彰化六信之活期存款，亦因上訴人拒絕用印而無法提
    領，致使被上訴人丙○○○無法正常運作。嗣於九十三年五
    月二十五日丙○○○管理委員暨監察人聯席會議中，決議向
    上訴人索回系爭印章，進於同年六月十一日以丙○○○名義
    寄送郵局存證信函，向上訴人為終止委任契約之意思表示；
    另九十三年八月十三日丙○○○第十二屆第四次管理委員暨
    監察人聯席會議，亦決議終止與上訴人間之委任契約，並要
    求上訴人返還系爭印章。然上訴人迄今仍未歸還。爰基於委
    任契約之法律關係，請求交還系爭印章等語。又原審判決被
    上訴人勝訴在案，惟上訴人提起上訴，為此求為駁回其上訴
    。
二、上訴人則以：系爭印章係丙○○○第十二屆即九十二年九月
    二十一日時，訴外人余黃阿花於信徒大會提議，經信徒大會
    決議委任上訴人保管，並非由被上訴人管理委員會主任委員
    甲○○委任上訴人保管，故被上訴人管理委員會主任委員甲
    ○○未經信徒大會決議，自不得終止委任契約。且甲○○於
    九十三年五月二十五日召開管理委員暨監察人聯席會議時，
    雖曾要求上訴人交還系爭印章，但上訴人當場詢問其他委員
    意見，並無委員表示同意上訴人交還系爭印章等語，資為抗
    辯。為此上訴聲明：(一)原判決廢棄。(二)被上訴人在第一審之
    訴駁回。
肆、兩造不爭執事項：
一、系爭印章係由甲○○於第十一屆管理委員會主任委員任內交
    由上訴人乙○保管，目前系爭印章尚在上訴人乙○保管中。
二、甲○○目前仍為丙○○○主任委員。
伍、得心證之理由：
一、被上訴人主張，伊以丙○○○第十二屆管理委員會主任委員
    身份，向上訴人為終止委任關係，並請求返還系爭印章，然
    上訴人否認系爭印章為第十二屆主任委員甲○○委任其保管
    印章，而係信徒大會決議其保管系爭印章云云，是本件首應
    審究者，厥為兩造間就系爭印章是否有委任關係？茲分述如
    下：
  (一)按稱委任者，謂當事人約定，一方委託他方處理事務，他方
    允為處理之契約，民法第528條定有明文。查系爭印章係由
    甲○○於第十一屆管理委員會主任委員任內交由上訴人乙○
    保管，目前系爭印章尚在上訴人乙○保管中，如前所述，則
    兩造就系爭印章之保管，自成立委任契約（下簡稱系爭委任
    契約），是上訴人否認有該委任契約，自不足採。
  (二)又上訴人雖辯稱：系爭印章係由余黃阿花於九十二年九月二
    十一日丙○○○信徒大會提議，經信徒大會決議委任上訴人
    保管云云，然為被上訴人所否認。而證人余黃阿花於原法院
    則證稱：第十二屆信徒大會時，伊有提議將系爭印章交給上
    訴人保管，信徒大會當時沒有聽到有人反對，但開會情形很
    亂，沒有辦法進行表決．．．云云，查丙○○○信徒大會當
    時開會情形既亂，而無法進行表決，則自難認定信徒大會曾
    決議將系爭印章交付上訴人保管。又上訴人雖請求勘驗上開
    九十二年九月二十一日之信徒大會錄影帶及當日會議紀錄，
    並陳稱該物品均在甲○○手中云云，然為甲○○當庭否認持
    有該物品；加以丙○○○信徒大會當時開會情形既亂，而無
    法進行表決，足堪認定，則自無勘驗該錄影帶及當日會議紀
    錄之必要，併此明。
二、又按委任契約之當事人之任何一方，得隨時終止委任契約，
    民法第549條第1項定有明文。查上訴人係依丙○○○管理委
    員會第十一屆第一次委員、監察聯席會（八十九年三月十一
    日）決議，保管系爭公印，有被上訴人提出之該次會議記錄
    影本在原審卷可稽（見原審卷第三四頁反面）。嗣丙○○○
    第十二屆管理委員暨監察聯席會第四次臨時會（九十三年八
    月十三日）決議收回上訴人所保管之公印，亦有被上訴人提
    出之會議記錄影本在原審卷可考（見原審卷第一一七頁）。
    又被上訴人管理委員會主任委員之職權，包括綜理被上訴人
    各項業務，並對外代表被上訴人，而甲○○為該管理委員會
    主任委員，如前所述，甲○○自得依決議代表丙○○○終止
    系爭委任契約；且甲○○業以丙○○○名義於九十三年六月
    十一日對上訴人發送存證信函，為終止系爭委任契約之意思
    表示，有該存證信函在卷可證（見原審卷第一八、一九頁）
　  上訴人亦自承於當日收受該存證信函在卷（見本審卷第二八
    、二九頁），則兩造間之系爭委任契約業已終止，上訴人即
    應將其受委任保管之系爭印章交還與被上訴人，故被上訴人
    請求上訴人交還系爭印章，於法有據，自應准許。
陸、綜上所述，本件被上訴人主張基於委任契約之法律關係，請
    求上訴人將系爭印章交還與被上訴人，為可採，上訴人所辯
    均為無可取。是則原審判命上訴人交還系爭印章，於法並無
    不合。上訴意旨指摘原判決不當，求予廢棄改判，為無理由
    ，應予駁回其上訴。
柒、本件事證已臻明確，兩造其餘攻擊或防禦方法及所提證據，
    均與本院心證之形成，不生影響，爰不一一再加以論述，併
    此明。
捌、據上論結，本件上訴為無理由，依民事訴訟法第四百五十四
    條、第四百四十九條第一項、第七十八條，判決如主文。
中　　華　　民　　國　　94　　年　　6 　　月　　15　　日
                  民事第六庭審判長法  官  吳火川
                                  法  官  饒鴻鵬
                                  法  官  陳繼先
以上正本係照原本作成。
如對本判決上訴，須於收受判決送達後20日內向本院提出上訴書
狀，其未表明上訴理由者，應於提出上訴後20日內向本院提出上
訴理由書 (須按他造人數附具繕本)。上訴時應提出委任律師為
訴訟代理人之委任狀。具有民事訴訟法第466條之1第1項但書或
第2項之情形為訴訟代理人者，另應附具律師及格證書及釋明委
任人與受任人有該條項所定關係之釋明文書影本。
                                  書記官　林育德
中　　華　　民　　國　　94　　年　　6 　　月　　16　　日
                                                      Ｈ
